臺灣高等法院刑事判決　　　　　　　　　　　　　八十九年度上易字第二七四五號
　　上　訴　人　臺灣士林地方法院檢察署檢察官
　　被　　　告　丙○○
　　選任辯護人　陳明暉
　　　　　　　　郭令立
右上訴人因被告詐欺案件，不服臺灣士林地方法院八十六年度易字第一七九九號，中
華民國八十九年六月八日第一審判決（起訴案號：臺灣士林地方法院檢察署八十六年
度偵字第五三九七號）提起上訴，本院判決如左：
    主  文
上訴駁回。
    理  由
一、公訴意旨略以：被告丙○○意圖為自己不法之所有，並基於概括之犯意，於民國
    八十四年二月間，在台北縣永和市○○街五十八號四樓甲○○住處，冒用門偉志
    、壬○○、羅琪等人名義，參加甲○○所招募，每會新台幣（以下同）二萬元之
    互助會共十二會，並自八十四年六月十日起，連續冒用上揭人名義，標取該互助
    會共十一會，共詐得五百五十萬元之互助會款。得手後並逃匿無蹤，會首甲○○
    始知受騙，因認被告涉犯刑法第三百三十九條第一項之詐欺罪嫌。
二、檢察官認被告涉犯上開罪嫌係以告訴人甲○○之指訴，證人壬○○、戊○○、己○○、門偉志等人證稱伊等均未跟告訴人之會，被告未交會款給伊等情為其論據
    。
三、訊據被告丙○○坦承出面向會首即告訴人甲○○參加十二會互助會，惟否認有何
    詐欺犯行，辯稱：伊係幫友人丁○○、戊○○、己○○、壬○○、子○○、癸○○、辛○○等人跟會，標得會款後已分別交付，但因他們被別人倒會，就不再交
    付會款，伊才無法付會款予甲○○等語，另其選任辯護人為其辯護意旨略以I、
    就丁○○部分，被告已提出其親自書立所參加互助會之名單，其上已載明「甲○○」，且其於原審時亦陳稱「我有託被告跟會的明細…那張手稿大約在八十五年
    的時候寫的，我託他跟甲○○的會一會，當時的小名是汪惟秀，足見其確實有委
    託被告參加甲○○的合會一會，其稱未委託被告參加甲○○的合會與事實不符。
    II、另丁○○委託被告參加庚○○合會一會部分，亦據其於原審時自承，並提出
    會單，且經庚○○證明屬實。III、丁○○既經由被告參加甲○○之會，則被告即
    無任何冒名可言，至於被告何時將得標之借款匯於丁○○與本案無涉，更何況被
  告於八十五年一月十六日已匯款予丁○○。Ⅳ、丁○○另委託被告代跟盧淑芬、
    許鳳英及李明桂之合會，被告均將標息計算給付。Ⅴ、併案告訴人癸○○雖否認
    委託被告參加甲○○之合會，惟其亦稱曾委託被告代為參加乙○○、丁○○、壬○○、戊○○、將佩芬、林遠樵等人之合會顯見被告與其間彼此互有代為跟會之
    情事，癸○○空言否認參與甲○○合會部分自非可採。Ⅵ、證人蔣若蟬雖亦否認
    有委託代為參加合會，但亦坦承簽發四張共一百萬元本票交給被告，足見其確已
    得標並取得會款，否則何以願簽立本票交給被告，其稱簽本票用以證明被告資力
    云云，不足採信。
四、按犯罪事實應依證據認定之，無證據不得推定其犯罪事實。又不能證明被告犯罪
    者，應諭知無罪之判決，刑事訴訟法第一百五十四條、第三百零一條第一項分別
    定有明文。又事實之認定，應憑證據，如未能發現相當證據，或證據不足以證明
    ，自不能以推測或擬制之方法，為裁判基礎。且告訴人之告訴，係以使被告受刑
    事訴追為目的，是其陳述是否與事實相符，仍應調查其他證據以資審認，最高法
    院四十年度台上字第八六號、五十二年度台上字第一三００號判例已有明示。又
    按刑法第三百三十九條第一項詐欺取財罪之成立，以意圖為自己或第三人不法所
    有，以詐術使人將本人或第三人之物交付為要件。所謂以詐術使人交付，必須被
    詐欺人因其詐術而陷於錯誤，若其所用方法不能認為詐術，亦不致使人陷於錯誤
    ，即不構成該罪，最高法院四十六年度台上字第二六０號判例亦有明文。經查：
  I、告訴人指稱伊並不認識被告所稱其他跟會之會員丁○○、戊○○、己○○、壬○○、子○○、癸○○等人，且證人丁○○、戊○○、己○○、壬○○、子○○、癸○○等人均否認有參與系爭互助會（僅辛○○承認確有委託被告跟會）
      ，是本件首應確認者，究竟丁○○、戊○○、己○○、壬○○、子○○、癸○○等人有無委請被告替渠等向告訴人甲○○跟會﹖因告訴人、證人及被告間就
      此供述完全不同，被告辯稱已為丁○○等人標得會款並分別交付乙節，是否與
      事實相符？即可以之為判別被告是否有為丁○○等人跟會及標取會款，分敘如
      下：
  （一）辛○○部分：證人辛○○已於原審供明確實曾委由被告丙○○參加告訴人甲○○所召募之互助會二會，每會一個月二萬元，分別係以編號二十五「辛○○」及二十七，二十七的周介仁係被告吳佩玲說此人不跟，經我同意頂下「
        周介仁」之名義跟會（見原審八十六年七月十八日訊問筆錄），可見被告並
        無冒用辛○○名義參與告訴人之互助會情事，檢察官遽依其他證人供述即認
        被告冒用辛○○、周介仁名義跟會詐騙會款云云，尚有誤會。
  （二）丁○○部分：I、被告供陳丁○○委由伊向告訴人跟會，伊以「汪惟秀」名
        義參加一會，並於八十五年一月間標得會款，並在八十五年一月十六日匯款
        五十萬六千元予丁○○，惟證人丁○○否認曾委請被告向告訴人跟會，並稱
        不認識告訴人，更未收到被告交予標得該互助會之會款，查被告已提出陽明
        山信用合作社（現已改制陽信商業銀行）自動櫃員機交易明細單及存摺影本
        各一紙為證，被告確於當日匯款予證人丁○○五十萬六千元無誤，雖證人丁○○否認該款係參加告訴人互助會所標得之會款，惟對於被告何以匯予款項
        ，證人丁○○先則陳稱「是會錢，因她拜託我幫她跟一些會，所以當然要付
        款給我」（見原審八十六年七月十八日訊問筆錄），並當庭提出被告跟會之
        名單（列名會首包括丁○○、葉碧珠、陳律子、劉啟元、翁文成、游碧秀、
        顏源華等人），嗣又稱「因為她十號、十五號、二十號都有參加我的會，要
        匯款給我」（同上八十七年二月十日訊問筆錄）、「丙○○參加很多會，每
        月她都要當面或匯給我，她也有叫我幫她跟了一些會」（見八十八年四月十
        三日訊問筆錄），嗣於原審八十八年九月三十日（原審誤為十月十四日）訊
        問時卻改稱「因為丙○○有幫我跟庚○○的互助會，八十五年一月十五日我
        得標，因為採外標制，本金四十萬，利息十萬六千元，合計共五十萬六千元
        」（見同日訊問筆錄），於八十九年十月六日原審訊問時稱「庚○○的會每
        月一萬元，外標的，原先連會首是三十九人，後來增加二人，共四十一人，
        得標時我有算過是五十萬六千元沒錯」，證人丁○○就被告為何匯款五十萬
        六千元予伊之陳述先後不一，已難憑信。II、被告就被害人丁○○陳稱「因
        為丙○○有幫我跟庚○○的互助會」一節並不否認，然稱標會時間並非八十
        五年一月，而係八十三年十二月十五日，得標會款為四十四萬四千六百元，
        並提出庚○○召募之互助會單一紙為證（參原審卷第一百七十三頁），惟證
        人庚○○於原審審理時亦證稱八十三年三月十五日有招會，吳佩玲和丁○○
        均有跟，都是吳佩玲幫他們經手的，丁○○係在八十四年六月十五日得標，
        我是直接匯款到吳的陽信帳戶內（參原審卷第二百三十一頁）等語，查依被
        告、被害人及證人三人之陳述，可知被告與被害人就得標之期間均未能詳細
        記憶，然若依證人庚○○之證言及其提出之互助會會單（參原審卷第二百三
        十六頁）觀之，被害人之會係八十四年六月十五日得標，於此之前有十五人
        得標，扣除會首不用給付標息，而其餘之十四人得標之金額自二千元至四千
        二百元不等，如以最高之四千二百元計算，則十四人之標息亦僅五萬八千八
        百元，再加上會員（連會首）四十二人之總得標金額亦僅為四十七萬八千八
        百元，絕非被害人所稱「本金四十萬，利息十萬六千元，合計共五十萬六千
        元」，故其就金額部分所陳亦不相符。III、況被告提出證人丁○○親自書立
        所參加之互助會名單（被證二），其上明確記載「甲○○，六十萬元，八十
        六年八月十日，二萬內標」，證人丁○○自承確為其所書寫，且係伊委託被
        告跟會之明細（見原審八十六年十一月四日訊問筆錄），則證人丁○○否認
有委託被告向告訴人跟會云云，顯與事實不符，雖被害人另陳稱伊不知道李
        太太就是甲○○，是第一次出庭時才知道甲○○就是李太太，他和我每月算
        帳都有一張估價單，上面是寫李太太，我託他跟甲○○的會一會，當時小名
        是「汪惟秀」（同上筆錄），且參酌告訴人甲○○於原審稱伊不認識被害人
        丁○○等情，當可信告訴人甲○○與告訴人丁○○並未謀面，丁○○係之所
        以跟告訴人甲○○的會係委託被告而為，否則上開被告所親自書寫之明細何
        以知悉載明「甲○○」之名字，稽乎此，益可證明被告確係受丁○○委託而
        以「汪惟秀」名義跟會，並已將會款匯予汪女收受，公訴人徒憑證人丁○○
        否認跟會及收受得標會款，未予詳究遽認被告冒名參加互助會詐標會款，同
        有誤會。
  （三）戊○○部分：被告供稱係受戊○○委託以「羅琪」名義參加告訴人之互助會
        ，並於八十五年二月十日標得會款，於同年月十六日匯款五十二萬八千元予
        戊○○，惟證人戊○○否認有委託被告以其女兒「羅琪」名義參加告訴人互
        助會，但被告已提出陽明山信用合作社自動櫃員機交易明細單及存摺影本各
        一紙為證，可見被告確有匯款予證人戊○○五十二萬八千元無誤，雖證人戊○○否認該款係參加告訴人互助會標得之會款，陳稱係被告幫伊跟林淑玲、
        癸○○之互助會，分別標得廿七萬二千七百元及廿五萬五千三百元之款項「
        見原審八十八年九月三十日（原審誤為十月十四日）訊問筆錄」，但依卷附
        林淑玲所召募之八十三年九月十六日至八十六年三月十六日互助會單所載，
        該互助會係每月十六日下午四時三十分標會，戊○○係於八十五年二月十六
        日下午四時三十分許，標得會款，則被告苟真為證人戊○○標得林淑玲之互
        助會款，依常理亦應在標會後翌日至第三日始可能取得會款轉匯予證人戊○○，應無在當日即匯款予證人戊○○可能，然被告確係在開標前之八十五年
        二月十六日下午一時六分，即以陽明山信用合作社自動櫃員機匯款予戊○○
        ，有卷附交易明細單一紙可按，證人戊○○雖辯稱係電話中要求被告代為標
        取會款，並先行匯款，但為被告所否認，證人戊○○亦無法舉證以實其說，
        且尚未開標，何以知悉得標及標息若干，是其所述情形顯與常情相違，難以
        憑信，況證人戊○○最初於偵查中供陳「羅琪」係其女兒，且堅稱伊不曾以
        其女兒名義跟會（見台灣板橋地方法院檢察署八十五年度偵字第二四一八九
        號偵查卷第二十二頁反面），但經被告提出己○○、丁○○召募之互助會單
        上均曾出現以「羅琪」名義跟會情形，證人戊○○始供承有用過羅琪名義跟
        會（見原審八十六年八月一日訊問筆錄），益見證人戊○○因相互間會款發
        生糾紛，而為不利被告之證言。再，癸○○所召集之互助會係自八十四年三
        月十五日至八十六年三月十五日，會員含會首共二十五人，會款一萬元，底
        標一千元，採外標制，此有證人戊○○提出之會單可證，依其記載「羅琪」
        係八十五年二月得標（即第十二會得標），而標息最高者為一千七百元，依
        此計算扣除會首及其得標當月之利息部分，其餘十會之標息最高亦僅為一萬
        七千元，再加上會款十一人（扣除本人）之全部金額亦為十二萬多元，絕非
        其所稱『二十五萬五千三百元』，足以證明其所言與事證不符，公訴意旨單
        憑證人戊○○否認參與跟會，未予雙方辨明機會即認被告冒名跟會，同有未
        洽。
  （四）己○○部分：被告供稱己○○曾委請代為向告訴人以「門偉志」跟會，被告
於於八十四年七月代為標會未得，但仍應己○○要求於八十四年七月十五日
        匯款四十八萬三千元予己○○，惟證人門偉志及己○○均否認有參加告訴人
        互助會情事，證人己○○並稱被告上述匯款係因「她跟我的會及我朋友的會
        ，一個會是二萬」（見原審八十六年七月十八日訊問筆錄），嗣又提出由自
        己、門偉志及劉吳隨任會首之互助會單三份為證（八十六年八月一日庭訊時
        提出附卷），但其之後於原審八十八年九月九日訊問時卻又稱「我沒收到錢
        」（見同日訊問筆錄），惟旋於下次庭訊時又稱「有，係八十四年七月一日
        我標得由丙○○當會首之會，會款係七十八萬五千元，丙○○又委託我標得
        門偉志為會首的互助會，會款是卅三萬四千九百元，扣除三萬二千九百元一
        個死會、二個活會款，所以扣抵後他只匯給我四十八萬三千元」（見原審八
        十八年九月三十日訊問筆錄），證人己○○前後供證不一，甚至有無收受該
        款項均有迴然不同之回答，已啟人疑問，且證人己○○先前提出之會首門偉
        志之互助會單（即前述八十六年八月一日庭訊庭呈附卷），其中會員丙○○
        部分記載八十三年十二月以二千九百元得標，與其所供即有出入，雖證人己○○就此供陳八十三年十二月係標取朱淑蕾部分，但上揭會單上證人己○○
        自書被告委託代跟之四名會員「丙○○」、「朱淑蕾」、「黃鵬如」、「辛○○」得標日期，係分別記載為八十三年十二月、九月、三月及八十五年八
        月，均無證人己○○所稱之八十四年七月，可見證人己○○所供與卷附會單
        上所載不符，難以採信，查被告與證人間就合會之情形依上可以證明有時相
        往來，然己○○自書被告委託代跟之四名會員「丙○○」、「朱淑蕾」、「
        黃鵬如」、「辛○○」既有不符之情形，則其所陳『丙○○委託我標得門偉
        志為會首的互助會，會款是三十三萬四千九百元』自不相符，而被告如非受
        委託跟會，自無匯款予己○○之情事，堪信被告確有為己○○參加告訴人互
        助會，並已將會款匯交收受。
  （五）子○○部分：被告供陳子○○委請向告訴人參加互助會一會，嗣後伊又將「
        吳奇樺」、「汪勝美」二會轉讓予蔣女，並將會款標走，簽發本票三紙共六
        十萬元（應係四張八十萬元）交予收執，且有本票在卷可憑，證人子○○雖
        堅決否認有參與告訴人互助會，惟坦承確有簽立本票交予被告，辯稱係因被
        告互助會出問題，要求幫忙證明資力，所以簽立本票讓其證明尚有資金，但
        被告否認有證人子○○所述情形，查簽發本票依法即負有給付票款義務，證
        人子○○若非與被告間有債務情形，何以願意簽發高達八十萬元之本票交予
        被告收執，且若為資力之證明，單純簽發本票能否取信他人，客觀上實有值
        得商榷之情形，證人所陳尚以證明為真。
  （六）壬○○部分：被告供稱壬○○委請參加告訴人互助會一會，並於八十五年六
        月標得會款，旋於同年十七日匯款五十二萬五千三百零七元予壬○○，惟證
        人壬○○否認有委託被告代為向告訴人跟會，並對上述匯款辯稱「這是別人
        的錢，與甲○○的會無關」（見八十六年七月十八日訊問筆錄），嗣後卻又
        改稱「沒有，是她自己編的」（見八十八年九月九日訊問筆錄），隨後又改
        口「這些錢也是我標庚○○的會，應標得的會款五十萬五千三百七十元」（
        見八十九年五月十一日審理筆錄），但依證人庚○○於原審作證時所提出之
        互助會單所載，八十五年六月十五日係會員王玉芳以三千八百元標得會款，
        其係八十九年三月十五日以三千元得標，與被告匯款之八十五年六月十七日
        ，兩者相距有二年九月之久，苟如此，若非其委託被告跟告訴人甲○○的會
        ，被告何以於八十五年六月十七日匯款予伊，則證人壬○○所供不僅先後迴
        異，且與會首庚○○所提會單紀錄不符，難以採信。
  （七）癸○○部分：被告供稱癸○○委請代向告訴人以其自己及李玉秋名義跟會，
        並分別於八十五年七月十日及九月十日標得會款，但因相互間尚有多筆互助
        會債權債務關係，因而相互抵銷，惟證人癸○○堅決否認有委託被告代跟告
        訴人互助會，但癸○○確曾委由被告代為跟乙○○之互助會，已據證人癸○○供明無誤（見原審八十六年十一月四日訊問筆錄），而被告亦委請癸○○
        代跟許鳳英、林宗德、胡壽寧、林淑惠等人之互助會，事後雙方因互助會代
        標會款發生糾紛，被告亦曾對癸○○向台灣台北地方法院檢察署提出詐欺告
        訴，嗣經處分不起訴在案，有不起訴處分書一份可憑，堪信被告與癸○○間
        確實相互多次委託跟會並代為標取會款，致事後會帳不清造成糾紛而相互訴
        訟，是被告所陳代為向告訴人跟會等情即非無據。
  II、依上所述，公訴意旨雖依告訴人甲○○指陳認定被告冒用他人名義參加十二會
      互助會，並在標取會款後不再繳交死會款，惟如前所述，被告確係受丁○○等
      人委託跟會，事後已將標得之會款轉交丁○○等人收受，惟被告與各證人間相
      互參加對方或代跟其他互助會會款發生糾紛，致有會款結算之情形，自難據此
      即認被告有何不法意圖，並故意冒名入會詐騙會款，則告訴人與被告及其餘證
      人間應屬民事債權、債務糾紛，應循民事訴訟程序解決紛爭，尚非刑事所得處
      罰，此外，復查無其他積極證據足以證明被告有詐欺犯行，既不能證明被告犯
      罪，自應為被告無罪之諭知。
五、原審以無證據足認被告自始有何不法意圖而故意冒名入會詐騙會款，本件應屬民
    事債務不履行糾紛，被告犯罪不能證明，而為被告無罪之諭知，其認事用法核無
    違誤，檢察官循被害人之丁○○之請求提起上訴，以「被告以他人名義參加被害
    人互助會二會，其中八十三年三月起會者標走十八會，金額高達二千多萬元，八
    十四年六月起會者標走十會，達九百三十二萬元，加上被告冒名參加甲○○等人
    會首之互助會多個，時間又過數年，聲請人於八十六年七月十八日、八十六年二
    月十日、八十八年四月十三日、八十八年十月十四日所為陳述，均指不同互助會
    ，詎原審未予究明。又原審理由內先載被告供陳丁○○委由伊向告訴人跟會，…
    嗣又稱「被告確曾幫丁○○向庚○○跟會」，被告究竟幫聲請人向甲○○或庚○○跟會，原審均未查明」為由，指摘原判決不當，即無理由，應駁回其上訴。
六、另台灣士林地方法院檢察署八十九年度偵字第五七０四號（含八十五年度偵字第
    一二０一０號、八十六年度偵字第一七四九、四九０三、六五九五號，台灣板橋
    地方法院檢察署八十六年度偵字第一一八０三號）案件移請併案審理部分，因本
    案已為被告無罪之諭知，自與併案部分無連續犯之裁判上一罪關係，本院無從審
    理，應退回該署另行處理，併此敘明。
據上論斷，應依刑事訴訟法第三百六十八條判決如主文。
本案經檢察官郭啟東到庭執行職務。
中      華      民      國      九十一      年     二     月    十五    日
                              臺灣高等法院刑事第二十一庭
                                  審判長法  官  葉  騰  瑞
                                        法  官  莊  明  彰
                                        法  官  黃  國  忠
右正本證明與原本無異。
不得上訴。
                                        書記官  劉  貞  達
中      華      民      國      九十一      年     二     月    十八    日
